【裁判字號】    90,判,1047
【裁判日期】    900608
【裁判案由】    綜合所得稅
【裁判全文】
最  高  行  政  法  院  判  決                    九十年度判字第一○四七號
    原      告  甲○○
    被      告  財政部高雄市國稅局
    代  表  人  鄭宗典
右當事人間因綜合所得稅事件，原告不服行政院中華民國八十八年九月二十八日台八
十八訴字第三五八七○號再訴願決定，提起行政訴訟。本院判決如左：
    主  文
再訴願決定、訴願決定及原處分（復查決定）均撤銷。
訴訟費用由被告負擔。
    事  實
緣原告八十五年度綜合所得稅結算申報，列報綜合所得總額新臺幣（下同）六○○、
四八三元。被告以大總建設股份有限公司（下稱大總公司）將所有坐落臺北縣永和市
○○段二五二地號土地及其上二四三二、二四三三、二四三四、二四三五、二四三六
建號建物，設定本金最高限額一○○、八○○、○○○元之抵押權予包括原告等十八
人（權利範圍各為十八分之一），存續期間均自民國八十五年二月二十五日至八十六
年二月二十四日，並約定按年息四厘計算利息，乃核定原告本年度利息所得七三、七
四六元（本金二、一七七、七七七元計），併課其當年度綜合所得稅。原告不服，申
請復查，未獲變更，一再訴願，均遭決定駁回，遂提起行政訴訟。茲摘兩造訴辯意
旨如次：
原告起訴意旨略謂：按所得稅之徵收，以已實現者為限，不包括可能之所得，業經鈞
院六十一年判字第三三五號判例明文揭示。又抵押權人已舉證明確未收到利息者，被
告不得徒憑地政機關登記資料認定抵押債權人有利息所得，而課徵利息所得稅，亦有
同院六十九年度判字第二七四號判決可資參照。查原告與訴外人陳友仁、蔡春池、黃
平來、黃梅香、李南臺、陳美玉、郭慶益、陳宗亮、何紀年、駱顯基、毛振聲、毛成
蕃、周漱紅、杜翠琴、周美惠、杜順福、杜太川等人（下稱原告等十八人），共同以
隱名合夥關係投資大總公司所興建之「大總廣場」案，並要求大總公司提供前述房地
（即「大總廣場」案之完工待售房地）予原告等十八人，設定第三順位本金最高限額
一○○、八○○、○○○元抵押權（原告之權利範圍為十八分之一），其目的係為保
障投資權益，而非真正借款，自無利息支付之事實可言，此有大總公司之說明書可稽
。且該公司八十五年度帳冊利息支出中復無任何一筆支出係支付原告之利息，亦足資
證明原告自大總公司並無任何利息收入，揆諸首揭判例、判決，原告自無需繳納抵押
利息所得稅捐。此稽諸與原告同為大總公司隱名合夥人之投資人杜金生、杜太川二人
因與本件相同之抵押權被其所屬財政部臺灣省南區國稅局高雄縣分局（下稱高雄縣稽
徵分局）核課利息所得稅，申請復查，經該稽徵分局向財政部臺灣省北區國稅局中和
稽徵所（下稱中和稽徵所）查證，中和稽徵所向大總公司查證，確認大總公司於八十
五年度之帳冊中確無支出利息予原告等人之資料，因而獲更正核定免列該項利息收入
在案。原告與杜金生、杜太川同為大總公司之隱名合夥人，於大總公司既無利息所得
，自無需申報，被告以原告漏列前開利息所得為由，核課原告補納稅金，顯有誤會。
再查，被告以地政機關登記資料核課原告稅金固非無據，惟地政機關之登記資料，僅
能證明抵押借款之事實，至抵押權借款後，利息有無按期給付，係另一事實，自需另
以證據證明，不能僅依登記資料即推定債權人已按期收取利息，且依舉證責任分配之
原則，原告既否認收取利息，被告自應就原告已收取利息之積極事實負舉證責任，此
有鈞院八十八年度判字第三五三九號判決可參。被告竟責原告證明其未收到利息，顛
倒舉證責任分配之原則，何況原告已提出債務人大總公司說明書，八十五年度帳冊利
息支出及高雄縣稽徵分局與訴外人杜金生、杜太川之函文證明未取得系爭利息，被告
仍不予採信，徒憑地政機關登記資料認定原告已有利息所得，而課徵利息所得稅，自
難折服。大總公司自八十四年起財務狀況已不理想，獨立興建「大總廣場」案已顯吃
力，乃於八十五年間向原告等十八人集資，以隱名合夥之方式籌措資金，俾使「大總
廣場」案繼續興建，惟實已無支付利息之能力，此觀大總公司之支出帳冊即明。「大
總廣場」案興建完成後，適逢國內經濟不景氣，房地產業蕭條，銷售情形極不理想，
「大總廣場」終遭抵押權人請求臺灣板橋地方法院（下稱板橋地院）民事執行處拍賣
求償，屢次流標無人應買，嗣由第二順位抵押權人承受後拍定，據該處分配表記載並
無餘額可供分配予第三順位以下抵押權人，原告等十八人之股金確已無法收回。末查
，系爭抵押權之權利存續期間自八十五年二月二十五日起至八十六年二月二十四日止
，歷八十五、八十六兩年度，被告就系爭抵押權補徵原告八十六年度利息所得之處分
，經原告提出與本件相同之資料、文件證明後，被告已將原補徵處分更正註銷在案，
惟獨八十五年部分遲遲未採同一認定，被告就同一事件之認事用法，竟採不同之兩種
認定標準。又系爭抵押權設定登記之權利人共十八人，原告為其中一員，訴外人杜太
川及杜金生與原告同為大總公司之隱名合夥人，與原告同為系爭抵押債權之權利人，
因該二人之住居所與原告分屬二不同稽徵機關管轄（杜某二人為高雄縣稽徵分局，原
告為財政部高雄市國稅局），致有兩種截然不同之認定，實有違平等原則。綜上所述
，請判決撤銷原處分及一再訴願決定等語。
被告答辯意旨略謂：查本件抵押權係屬最高限額抵押權，原告之債權額為五、六○○
、○○○元，有板橋地院民事執行處提供之原告民事聲明狀影本附案可稽，被告初查
以本金二、一七七、七七七元計算利息所得，尚有未洽，經重新核算後本期利息所得
為一八九、七二六元（5,600,000元×4%×309/366），較原核定利息所得七三、七四
八元為高，是復查決定予以維持，核與行為時所得稅法第十三條、第十四條第一項第
四類、大院七十年判字第一一七號判例及最高法院六十二年台上字第七七六號判例，
並無不合。原告雖提示大總公司之說明書主張為擔保其投資金額，實際並無借貸，惟
查該說明書與前開原告民事聲明狀不符，又經核該民事聲明狀，尚乏未收取利息之聲
明，是主張無利息所得，自難採據。至主張其八十六年度利息所得已註銷及同案投資
人杜太川、杜金生業獲高雄縣稽徵分局更正核定免列該項利息收入云云，經查上開更
正註銷案，應係所轄稽徵機關根據中和稽徵所通報資料逕為更正註銷，未實際調查審
究應否課徵利息所得所致，被告根據查得資料核定原告之利息所得，尚無不當。有關
原告八十六年度部分，被告已另為適法處分，併此敘明。綜上所述，原告之訴為無理
由，請判決駁回等語。
    理  由
本件被告初查以依抵押權設定資料，大總公司將所有前述房地設定本金最高限額一○
○、八○○、○○○元抵押權予原告等十八人，權利範圍各為十八分之一，存續期間
自八十五年二月二十五日至八十六年二月二十四日，並約定按年息四厘計算利息，乃
核定原告本年度利息所得七三、七四六元（本金二、一七七、七七七元計），併課其
當年度綜合所得稅。復查決定以依板橋地院民事執行處提供之原告民事聲明狀載原告
之債權額為五、六○○、○○○元，原核定以本金二、一七七、七七七元計算利息所
得，尚有未洽，經重新核算後本期利息所得為一八九、七二六元，較原核定利息所得
七三、七四八元為高，原核定應予維持。原告提示總匯公司之說明書主張並無借貸，
然本件抵押設定之債務人並非總匯公司，且該說明與原告前開聲明狀不符，該聲明狀
上無未取利息之聲明，其主張無利息，自難採據等由，駁回原告之復查申請。一再訴
願決定，遞予維持，雖非全然無見。惟按「個人綜合所得稅之課徵係以收付實現為原
則，有利息約定之抵押借款業已登記於公文書，稅捐稽徵機關對債權人即可作有按時
收取利息之推定，苟債權人主張未收付實現有利於己之事實者，應負舉證責任。」本
院七十年判字第一一七號著有判例。惟此就一般情形而予推定，若貸款情形有違常態
，仍應由稅捐稽徵主管機關依職權調查事實，是債權人茍已提出相當證據證明其未收
到利息，即難謂未盡舉證責任，仍應由稅捐稽徵機關查明債權人確已收取該利息，尚
不得以債權人未盡舉證責任，遽認應負不利益之結果。本件原告訴稱：原告等十八人
，共同以隱名合夥關係投資大總公司所興建之「大總廣場」案，並要求大總公司提供
前述房地（即「大總廣場」案之完工待售房地）予原告等十八人，設定第三順位本金
最高限額一○○、八○○、○○○元抵押權（原告之權利範圍為十八分之一），其目
的係為保障投資權益，而非真正借款，自無利息支付之事實可言。且該公司八十五年
度帳冊利息支出中復無任何一筆支出係支付原告之利息，亦足資證明原告自大總公司
並無任何利息收入。與原告同為大總公司隱名合夥人之投資人杜金生、杜太川二人因
與本件相同之抵押權被其所屬高雄縣稽徵分局核課利息所得稅，申請復查，經該稽徵
分局向中和稽徵所查證，中和稽徵所向大總公司查證，確認大總公司於八十五年度之
帳冊中確無支出利息予原告等人之資料，因而獲更正核定免列該項利息收入。原告與
杜金生、杜太川同為大總公司之隱名合夥人，於大總公司既無利息所得，自無需申報
等語。經查原告主張之事實，業據提出大總公司出具之說明書乙紙為證（復查時誤提
總匯公司說明書，訴願時補提大總公司說明書，二公司負責人均為陳政男，係關係企
業，復查時該負責人誤以總匯公司名義出具說明書，尚難執此認該負責人復以大總公
司名義出具之說明書，即非真實。該說明書上有大總公司及負責人之印章，被告可與
該公司留存稅捐機關之印鑑核對是否真正，且被告並未否認該文書之真正），該說明
書即明確表明原告等十八人共同投資建築，為保障投資要求該公司將系爭房地設定抵
押予渠等，實際上該公司未向該抵押權利人借入款項及支付利息。次查大總公司所在
地之中和稽徵所於八十七年十月十四日以北區國稅中和資第八七○一五六七二號函通
知財政部高雄市國稅局三民稽徵所，以「依板橋法院（八六）民執實字第四五九一號
執行分配表凌覺先（大總公司以同一土地及其上二四二八、二四二九、二四三○、二
四三一建號房屋設定本金最高限額七二、八○○、○○○元抵押予凌覺先等人，凌覺
先權利範圍為十三分之一，權利存續期間與本件抵押同）分配為零，且依大總公司檢
送八十五年度營所申報書，利息支出未含私人借款利息支出，另依大總公司八十五年
支票已為拒絕往來戶，所言未收到利息乙事，尚屬可信。」此有該函附本院八十九年
度判字第三一九九號案卷可稽。原告依同一分配表記載，分配金額亦為零。上開函件
為稅捐機關之公文書，其敘明依大總公司檢送八十五年度營利事業所得稅申報書，利
息支出未含私人借款利息支出，該證據足以採為原告主張未收取利息之佐證。且衡情
，大總公司之支票如已拒絕往來，是否尚有能力支付利息，殊值質疑。又與本件相同
情形，大總公司設定之抵押權人杜金生、杜太川之抵押利息所得，業經高雄縣稽徵分
局通知更正註銷，同案鄭端科抵押利息所得亦經財政部高雄市國稅局鼓山稽徵所通知
更正註銷，有該註銷公函附本案卷及本院八十九年度判字第三一九九號卷可證，足認
原告所訴並非全然空言無稽。被告以本件抵押權有利息約定之抵押借款業已登記於公
文書，稅捐稽徵機關對債權人即可作有按時收取利息之推定，固非無據，惟原告既已
舉出相當證據證明未收到利息，且稽徵機關所執掌之資料，亦可佐證原告未收到利息
，已如前述，揆諸首開說明，尚難遽以抵押權之登記推定原告有此利息收入，而應由
被告舉證證明原告確實收到本件利息。再查原告向板橋地院聲明實施抵押權之聲明狀
僅記載其係抵押權債權人，並未聲明其為借款債權人，此亦有該聲明狀附於原處分卷
可稽，雖原告未於該聲明狀表明未付利息，惟原告自始即主張本件抵押權係保障投資
金額，因非借款，自無利息債權，故其未主張有利息債權未收取乙節，與所述事實尚
無矛盾，自難因此認定其有利息收入。被告以原告之主張與其民事聲明狀不符，及該
民事聲明狀尚乏未收取利息之聲明，因認原告主張無利息所得非可採云云，不無率斷
。再者，原告主張訴外人杜太川及杜金生與原告同為大總公司抵押債權人，系爭利息
所得業經高雄縣稽徵分局註銷等情，為被告所不爭執，被告以上開更正註銷案係所轄
稽徵機關根據中和稽徵所通報資料逕為更正註銷，未實際調查審究應否課徵利息所得
所致等語。惟查中和稽徵所前開八七○一五六七二號函就其認定本件抵押權設定未收
到利息之理由明甚詳，被告如認該通報不足取，即有就中和稽徵所所查復之事實，
即「依大總公司檢送八十五年度營所申報書，利息支出未含私人借款利息支出，另依
大總公司八十五年支票已為拒絕往來戶，所言未收到利息乙事，尚屬可信」乙節，再
予查明有何事證足以推翻該函所述事實之責。本件抵押債務人大總公司於同一日（八
十五年二月十五日）同時向原告等五十名債權人抵押借款，除其中三人外，餘每人債
權額均為五百六十萬元，年息四厘，則大總公司每月應付之利息金額龐大，苟確有支
付利息，應有資金之來源及付息之流程，若謂全以現金支付而全無紀錄憑證，殊難以
想像。似此情形，應由被告依職權查明。始與職權探知主義原則及上揭判例意旨無違
。從而被告未調查審酌上述各節，遽為核課原告利息所得之所得稅，即有可議，一再
訴願決定未予糾正，亦有未合。原告據以主張撤銷，非無理由，應由本院將再訴願、
訴願決定及復查決定均撤銷，由被告重新查明，另為適法之處分，以昭折服。
據上論結，本件原告之訴為有理由，爰依行政訴訟法施行法第二條、行政訴訟法第九
十八條第三項前段，判決如主文。
中    華    民    國     九十        年      六      月       八        日
                    最 高 行 政 法 院  第 一 庭
                                審 判 長 法  官      黃  綠  星
                                         法  官      高  啟  燦
                                         法  官      蔡  進  田
                                         法  官      黃  璽  君
                                         法  官      廖  宏  明
右  正  本  證  明  與  原  本  無  異
                                         法院書記官  邱  彰  德
中    華    民    國     九十        年      六      月       八        日


司法院資訊處製作；財團法人民間司法改革基金會備份。
